Inventaris van de archieven van de Bureaus van de Financieel Attaché te New York en Washington, 1940-1974
Nationaal Archief, Den Haag
Ministerie van Financiën: Financieel Attaché te New York en Washington
Financieel Attaché
1940-1974
F8
3405 inventarisnummer(s); 26,60 meter
Normale geschreven, getypte en gedrukte documenten, geen bijzondere handschriften.
Nationaal Archief
Bureaus van de Financieel Attaché te New York en Washington; Ministerie van Financiën
Het archief van de Bureau van de financieel Attaché in New York en Washington van 1940 tot 1974 bevat administratie, rapportages, correspondentie en documentatie aangaande de totstandkoming, de organisatie en het handelen van het bureau. Het bevat in hoofdzaak stukken inzake de diplomatieke en organisatorische activiteiten van de Nederlandse Diplomatieke Dienst ter behartiging van de financiële belangen van de Nederlandse Staat en Nederlandse particulieren en de houding van de Amerikaanse overheid daartegenover. De aanvang van een slepende juridische en diplomatieke geschiedenis tussen de VS en Nederland vond plaats vlak na de meidagen van 1940 toen de regering in Londen het Koninklijk Besluit 1940 A1 vaststelde dat het veiligstellen van buitenlandse bezittingen van Nederlanders in bezet gebied voor ogen had. Op 10 mei had de Amerikaanse regering echter alle Nederlandse tegoeden bevroren d.m.v. de Trading with the Enemy Act. Omdat de Amerikaanse regering het Koninklijk Besluit niet erkende en de tegoeden bevroren bleven moesten andere wegen gevonden worden om het doel te bereiken hetgeen onder meer gerealiseerd werd door het oprichten van de Netherlands Shipping and Trading Commission naar het voorbeeld van het Engelse equivalent. Na de oorlog werd de voornaamste taak van het bureau de afhandeling van effectenregistratie en rechtsherstelzaken. Dit was in de eerste plaats het vormgeven en voltooien van een registratieprocedure die het eigendom van de gedupeerde effectenhouders kon aantonen.
Archiefvorming
Geschiedenis van de archiefvormer
De Nederlandse vertegenwoordiging in de USA
Nederland werd in mei 1940 in de USA vertegenwoordigd door het Gezantschap te Washington
Het Gezantschap werd in mei 1942 ambassade.
en aantal consulaten. Op de handelsafdeling van het Gezantschap werkten B. Kleijn Molekamp als Handelsraad en dr. H. Riemens als handelssecretaris; andere deskundigen op financieel gebied waren niet aanwezig. Toch had de Nederlandse regering in de USA aanzienlijke financiële belangen. Het goud van De Nederlandsche Bank NV berustte voor 80% bij de Federal Reserve Bank te New York en de particuliere investeringen van Nederlanders in de USA bedroegen circa f. 21/2 miljard reële waarde.
Dr. L. de Jong, Het Koninkrijk der Nederlanden in de Tweede Wereldoorlog, deel 9, Londen. Martinus Nijhoff, 's-Gravenhage 1979.
De Amerikaanse regering erkende de Nederlandse regering te Londen en haar diplomatieke vertegenwoordigers. Op 10 mei 1940 had de Amerikaanse regering het Nederlands bezit in de USA bevroren op grond van de 'Trading with the Enemy Act'. Toen de Nederlandse regering op 24 mei 1940 haar eerste Koninklijk Besluit uitvaardigde om de buitenlandse bezittingen van Nederlanders in bezet gebied veilig te stellen (KB A1 zie bijlage 2), was zij niet op de hoogte van de Amerikaanse maatregel. De Amerikaanse regering erkenden het KB A1 niet omdat het zonder parlementaire goedkeuring tot stand was gekomen, maar zij vroeg in de meeste gevallen wel advies aan het Gezantschap over het al dan niet toestaan van transacties in Nederlandse geblokkeerde rekeningen. De normen van de Amerikaanse autoriteiten voor het gebruik van de rekeningen waren aanzienlijk soepeler van de Nederlandse, maar toen de USA in december 1941 in de oorlog betrokken raakte, werd meer overeenstemming bereikt.
De Nederlandse regering heeft tijdens en na de oorlog een aantal pogingen gedaan om het KB A1 erkend te krijgen. Pas in 1953 tijdens het zogenaamde Archimedesproces voor de United State Court of Appeals (zie inventarisnummer 3111) hebben de Amerikanen toegegeven.
De gezant, dr. A. Loudon, had van de regering te Londen een volmacht gekregen voor de uitvoering van het KB A1 op het westelijk halfrond. Hij belastte de handelsafdeling met deze taak, die te veel omvattend was voor het door haar aanwezige personeel. Al spoedig werden enige leden van het inmiddels opgerichte Shipping and Trading Committee (NSTC) te New York aangewezen om adviezen te geven en onderzoek te verrichten inzake de status van diverse Nederlandse financiële belangen.
De oprichting van het NSTC te New York
In New York werden na de Duitse inval in Nederland op initiatief van de voorzitter van de Kamer van Koophandel te New York, de consul-generaal en met instemming van de gezant een aantal comités opgericht voor de behartiging van de opengevallen Nederlandse belangen. Deze comités werden door het Gezantschap ingeschakeld op het gebied van de scheepvaart, handel en financiën. In juli 1940 kwamen S.M.D. Valsar en J.F. van Hengel
Verslag van het ontstaan der Nederlandsche Scheepvaart & Handelscommissie te Londen en van hare werkzaamheden gedurende de periode van 10 mei tot 24 juni 1940, opgesteld door D. Hudig te Londen, augustus 1941.
naar New York om aldaar de diverse comités te reorganiseren tot een soortgelijke instelling als de Nederlandsche Scheepvaart & Handelscommissie te Londen.
Het NSTC te New York wisselde enige malen van samenstelling en structuur, maar er was altijd een 'Kern-Comité' met een aantal subcommissies, ieder met een eigen bestuur. De voorzitters van deze subcommissies hadden zitting in het Kern-Comité, evenals de consul-generaal of een vertegenwoordiger van deze.
De taken van de subcommissies liepen sterk uiteen. De Subcommissies voor Financiën en Administratiekantoren werkten als adviesorganen van de Handelsafdeling van het Gezantschap voor de uitvoering van het KB A1. De 'juridische subcommissie' gaf adviezen over de rechtsgeldigheid van de door de regering te Londen uitgevaardigde Koninklijke Besluiten en bij een aantal gerechtelijke procedures tegen de Staat der Nederlanden. De andere subcommissies hadden werkzaamheden overeenkomstig die van het NSTC te Londen. Pas in de zomer van 1942 werd een definitieve samenstelling en taakafbakening gevonden.
De adviseur van de minister van Financiën
Het archief van de adviseur van de minister van de minister van Financiën werd eerder geïnventariseerd; bij inventarisatie van de andere archiefonderdelen bleek dat een aantal stukken onderling verwisseld waren. Omdat de taak van de adviseur werd overgenomen door de Financieel Attaché, is besloten het betreffende archiefonderdeel in deze uitgave op te nemen.
In juli 1940 werd mr. A. Philips uitgezonden naar de USA als adviseur van de minister van Financiën met als standplaats New York (Koninklijk Besluit d.d. 7 februari 1941, nr. 21). Voor deze benoeming was mr. Philips korte tijd werkzaam geweest op het kantoor van de Generale Thesaurie van het ministerie te Londen. Zijn taak in de USA bestond in de eerste plaats uit het onderhouden van contact met de Federal Reserve Bank te New York, de Guaranty Trust Company en de Bank of Canada, waar de Nederlandse regering rekeningen had. Tevens moest hij de gezant inlichten over het standpunt van de regering ten aanzien van de uitvoering van het KB A1. Pas in juni 1942 werd zijn opdracht omlijnd in een brief aan de minister van Financiën aan diens collega van Buitenlandse Zaken d.d. 26 juni 1942 nr. 15490 (bijlage 1).
Ontwikkeling en oprichting van het Bureau van de Financieel Attaché
Uit de instructie van de adviseur (bijlage 1) blijkt dat hij een nauw contact moest onderhouden met het Gezantschap 'voor overleg en uitwisseling van gedachten', ook sprak de instructie van het houden van een nauw contact met het NSTC te New York op een zelfde wijze als mr. J.W. Beyen dat had met het NSTC te Londen.
Mr. K.W. Beijen was benoemd tot financieel adviseur van de regering.
Echter de minister van Financiën jhr. Mr. D.H. de Geer had het KB A1 niet ondertekend, zodat hij en zijn ambtsopvolgers aanvankelijk geen bemoeienis hadden met de uitvoering van dit KB. De gezant voelde zich - gezien zijn bijzondere volmacht - 'alleenheerser' ten aanzien van de uitvoering van het KB in de USA; alle aanvragen voor het gebruik van de geblokkeerde rekeningen werden, met advies van de Subcommissie voor Financiën of die voor Administratiekantoren, afgedaan door de Handelsafdeling van het Gezantschap. Toen het Ministerie van Justitie te Londen was opgezet en ingericht voor de uitvoering van het KB A1 (de minister van Justitie was de eerste ondertekenaar) moesten alle principiële gevallen voorgelegd worden aan de regering om advies. De afdoening van de aanvragen werd hierdoor vertraagd en de samenwerking tussen de handelsafdeling en de betrokken subcommissies werd stroever. Men probeerde een en ander te ondervangen door de aanwezigheid van één van de medewerkers van de handelsafdeling op de vergaderingen van de subcommissies. Alhoewel de minister van Financiën had gesuggereerd dat de adviseur deel zou gaan uitmaken van het NSTC te New York, is dit nooit gerealiseerd. Noch de gezant, noch het NSTC duldde een 'pottenkijker' van het ministerie. De status van het NSTC te New York was sinds de oprichting in 1940 niet nauwkeurig vastgesteld. Voor handel en scheepvaart was het comité verantwoording schuldig aan het Ministerie van Handel, Nijverheid en Scheepvaart, zoals het NSTC te Londen, maar in de USA waren de Subcommissies voor Financiën en Administratiekantoren belast met het adviseren van het Gezantschap ten behoeve van de uitvoering van het KB A1 en waren voor deze werkzaamheden verantwoording schuldig aan de gezant.
Vanaf 1941 bestonden er in Londen plannen om te komen tot de oprichting van een 'financieel agentschap' in de USA om alle werkzaamheden op financieel gebied te coördineren (zie inventarisnummer 2818). Deze plannen werden toen niet nader uitgewerkt. Wel kwam er in 1942 een regeling tot stand waarbij de verantwoordelijkheden van de diverse subcommissies werd vastgesteld.
Het NSTC te New York zag er toen als volgt uit:
de Subcommissie voor de Scheepvaart, voorzitter: A. Gips
de Subcommissie voor Financiën, voorzitter: A.Ph. von Hemert
de Subcommissie voor Administratiekantoren, voorzitter: A. Boissevain
de Subcommissie voor Handel, voorzitter: C.W. Dresselhu.
De voorzitters van deze subcommissies hadden zitting in het Kern-Comité, dat onder voorzitterschap stond van S.M.D. Valstar met als vice-voorzitter J.F. van Hengel. In het Kern-Comité zat ook de consul-generaal of een vertegenwoordiger van deze. Na deze vaststelling kwam het Kern-Comité niet of nauwelijks meer bijeen; als coördinerend orgaan had het geen taak meer nu de diverse subcommissies of vielen onder de minister van Handel, Nijverheid en Scheepvaart (de Subcommissies voor Handel en Scheepvaart) of onder de ambassadeur (de Subcommissie voor Financiën en Administratiekantoren).
De Subcommissie voor Financiën vergaderde voor het laatst op 8 juli 1942, daarna trok de voorzitter zich terug. De adviseur van de minister van Financiën schreef omstreeks deze tijd aan de minister dat deze commissie 'in een semi-permanente staat van ontbinding verkeerde'. De administratieve procedures gingen echter gewoon door. Bij de oprichting en komst naar de USA van de Economische, Financiële en Scheepvaart Missie van het Koninkrijk der Nederlanden voor het westelijk halfrond - onder voorzitterschap van mr. M.P.L. Steenberghe - was de ambassadeur bevreesd dat het aantal van zijn bijzondere taken (onder andere de bevoegdheid inzake de uitvoering van het KB A1) zouden worden overgenomen door de missie. Na lang onderhandelen en touwtrekken bleef de uitvoering van het KB A1 bij de ambassade, maar omdat het personeel van de ambassade niet berekend was op een zo'n veel omvattende taak en omdat men bij de Subcommissies voor Financiën en Administratiekantoren wel beschikte over personeel, dat op deze materie was ingespeeld, besloot men een 'technisch' attaché te benoemen met als standplaats New York. De leden en het personeel van de betrokken subcommissies werden voor het grootste deel in dienst genomen door de ambassade.
De adviseur van de minister van Financiën nam per 1 oktober 1943 ontslag (KB d.d. 17 september 1943 nr. 1); hierdoor kwam ook zijn plaats vrij als hoofd van de Afdeling Financiële Zaken bij de Missie Steenberghe. Dr. H. Riemens (handelssecretaris bij de ambassade) volgde hem in deze functie op en werd tevens benoemd tot Financieel Attaché te New York. De functie van adviseur van de minister van Financiën kwam te vervallen, de taak werd geheel overgenomen door de attaché. Per 1 januari 1944 ging het Bureau van de Financieel Attaché functioneren. Een aantal leden van de voormalige subcommissies had moeite om als ambtenaar onder de ambassade te werken; twee van hen kregen een persoonlijke titel (zie inventarisnummer 2907) en hun werkzaamheden bleven - ook administratief - strikt gescheiden van de overige werkzaamheden van het bureau. Dr. Riemens werd in februari 1946 benoemd tot Financieel Raad en beëindigde zijn functie in de USA per 1 september van dat jaar. Hij werd opgevolgd door dr. L.R.W. Soutendijk; deze hield zowel te New York als te Washington kantoor, omdat een deel van zijn werkterrein naar Washington verplaatst werd.
1946-1958
Inschakeling van het Bureau van de Financieel Attaché bij de effectenregistratie
De effectenregistratie was in de eerste plaats gericht op het rechtsherstel met betrekking tot binnenlandse (Nederlandse) effecten; tevens kon men aangifte doen van vermiste buitenlandse effecten.
Na de verdeling van de werkzaamheden tussen de bureaus te New York en Washington, werd het duidelijk dat het bureau te New York minder werk zou krijgen, na de afwikkeling van het KB A1. Inmiddels was men in Nederland begonnen met de uitvoering van het Besluit Herstel Rechtsverkeer d.d. 17 september 1944 (KB E 100). De Raad voor het Rechtsherstel was opgericht en de Afdeling Effectenregistratie trof voorbereidingen voor de registratie van de Nederlandse effecten in het buitenland. Het Bureau van de Financieel Attaché te New York werd aangewezen als coördinatiepunt voor de effectenregistratie in de USA (inventarisnummer 3069) en de daar werkende A.F.M. van der Ven werd benoemd tot vertegenwoordiger van de Raad voor het Rechtsherstel in de USA. A.F.M. van der Ven was in 1940 in dienst getreden van het NSTC te New York als assistent-secretaris; per 1 november 1942 werd hij benoemd tot secretaris van de Afdeling Financiële Zaken van de Missie Steenberghe, nadat hij ook nog korte tijd had gewerkt als assistent van de adviseur van de minister van Financiën. Toen de missie werd opgeheven op 1 mei 1946 werd hij assistent van de Financiële Raad. In 1949 kreeg hij de leiding van het Bureau te New York en bleef daar tot de opheffing in 1958.
De effectenregistratie hield in dat elk Nederlands effect moest worden getoond aan de daartoe aangewezen instanties (ambassade of consulaten) met eventuele bewijzen van aankoop of verkrijging. Gedurende de oorlog hadden de Duitsers in de bezette gebieden op grote schaal effecten geroofd met name van Joodse landgenoten, die ingevolge maatregelen betreffende de liquidatie van het Joodse vermogen al hun roerende vermogensbestanddelen moesten inleveren bij de in de zomer 1941
Verordening d.d. 8 augustus 1941, 148/1941 van den rijkscommissaris voor het bezette Nederlandsche gebied betreffende de behandeling van het Joodsche geldelijke vermogen.
daarvoor door de Duitse bezetter speciaal opgerichte bankinstelling Lippmann-Rosenthal Sarphatistraat te Amsterdam. Deze bank verkocht veel van de bij hen ingeleverde effecten in het buitenland, bij voorkeur in Zwitserland en Frankrijk, of bracht de effecten over naar Duitsland. Vooral Amerikaanse effecten en certificaten van Amerikaanse effecten waren bij de Duitsers erg in trek. Om na de oorlog zoveel mogelijk het gepleegde onrecht te herstellen werden er in Londen al voorbereidingen getroffen om zo spoedig mogelijk na de oorlog te kunnen beginnen met het rechtsherstel.
Aangezien veel effecten van Nederlanders via Frankrijk en Zwitserland waren doorverkocht naar de USA, was het uiteraard van groot belang dat daar de Nederlandse effecten werden geregistreerd. Nadat de effecten en de bewijzen van herkomst waren getoond en de gegevens op daarvoor ontworpen formulieren waren geregistreerd, werden de gegevens naar de Afdeling Effectenregistratie te Amsterdam opgestuurd en vergeleken met de gegevens aldaar. Tevens kon men op deze formulieren aangifte doen van vermiste buitenlandse effecten. De houder van de effecten kreeg een bewijs van aanmelding. Waren de effecten 'schoon', dat wil zeggen dat in Nederland bleek dat de effecten niet op de daar samengestelde Zwarte Lijst voorkwamen, dan werd een zogenaamde stukkenverklaring afgegeven aan de houder. Kwam het betreffende effect echter voor op de Zwarte Lijst dan werden er pogingen ondernomen om recht en titel van het effect terug te verwerven ten behoeve van de rechtmatige eigenaar of diens erfgenamen. Dit kon geschieden door middel van een schikking met de 'tegenwoordige eigenaar' of door middel van een gerechtelijke procedure voor het eigendomsrecht.
Bewijsmateriaal hiervoor kwam voor een groot deel uit de administratie van Lippmann-Rosenthal Sarphatistraat.
De registratie in de USA begon op 16 augustus 1946 en eindigde op 1 december van dat jaar, maar werd stilzwijgend verlengd tot mei 1948. Na-aanmeldingen werden slechts aanvaard als kon worden aangetoond, dat het de houder fysiek onmogelijk was geweest zulks eerder te doen. Na 31 december 1951 was het niet meer mogelijk na-aanmeldingen te doen via het Bureau van de Financieel Attaché. Per 1 juli 1952 werd A.F.M. van der Ven ontheven van zijn functie als vertegenwoordiger van de Raad voor het Rechtsherstel in de USA. Alle dossiers en kaartsystemen werden verzonden naar de Afdeling Effectenregistratie te Amsterdam, voorzover het individuele effecten betrof en werden vermengd met de daar aanwezige archieven.
Rechtsherstel met betrekking tot buitenlandse effecten
In Nederland was inmiddels een overzicht verkregen van geroofde of anderszins verloren geraakte buitenlandse effecten, of via de administratie van Lippmann-Rosenthal Sarphatistraat en aangifte van verlies door de voormalige eigenaren. In 1949 werd november door de minister van Financiën ingesteld de Commissie Rechtsherstel Buitenlandse Effecten (CRBE), zoals dat was bepaald in het KB 100. Het Bureau van de Financieel Attaché te New York ging nu voornamelijk werken voor deze commissie. Het secretariaat van deze commissie was gevestigd bij het secretariaat van de Afdeling Effectenregistratie te Amsterdam.
Met de Amerikaanse regering was al vanaf 947 onderhandeld over samenwerking inzake het rechtsherstel voor in Nederland geroofde effecten. Dit resulteerde in het 'Memorandum of Understanding between the Government of the United States of America and the Government of the Netherlands regarding by the Government of the Netherlands to looted securities' d.d. 19 januari 1951 (zie inventarisnummer 3107). Bij het memorandum werd op grond van de 'Inter-Allied Declaration Regarding Forced Transfers of Property in Enemy-Controlled Territory of January 5, 1943 and Resolution nr. VI of the United Nations Monetary and Financial Conference held at Bretton Woods, New Hampshire, July 1-22, 1944' overeengekomen dat de USA Nederland behulpzaam zou zijn om niemand te laten profiteren van onrechtmatig verworven oorlogsbuit. De USA vaardigde General Ruling 5B uit - een uitbreiding van de Trading with te Enemy Act - met een daarbij behorende Zwarte Lijst (List of Scheduled Securities, de zogenaamde Scheduled Securities, de zogenaamde Scheduled List), die in samenwerking met de Raad voor het Rechtsherstel was opgesteld van Amerikaanse en in de USA betaalbaar gestelde dollareffecten, die in de oorlog in Nederland geroofd waren.
Houders van op genoemde lijst voorkomende effecten moesten deze binnen 6 maanden aanmelden en inleveren bij de Federal Reserve Bank. Effecten, die niet werden aangemeld, werden door het Office of Alien Property (Department of Justice) genaast en waardeloos verklaard voor de houders. De Nederlandse regering kon op deze wijze recht doen gelden op deze effecten. Houders van genoemde effecten werden in de gelegenheid gesteld hun goede trouw bij aankoop te bewijzen. De effecten, die niet gedeponeerd werden en dus werden genaast, zouden na verloop van tijd worden overgedragen aan de Staat der Nederlanden ten gunste van zijn burgers. Een en ander gebeurde op kosten van de Nederlandse Staat; bij de uitvoering moest Nederland $ 25.000 beschikbaar stellen voor de onkosten die het Office of Alien Property zou maken en dit fonds moest regelmatig worden aangevuld.
Van groot belang werd nu de erkenning van het KB A1, waarbij de Staat der Nederlanden alle buitenlandse bezittingen naast de van in Nederland verblijvende natuurlijke of rechtspersonen en kon beslissen wanneer deze bezittingen werd teruggegeven aan de eigenaren (artikel 5). In 1953 werd in het zogenaamde Archimedesproces (zie inventarisnummer 3111) voor het United States Court of Appeals erkend dat de Staat der Nederlanden kon optreden voor zijn onderdanen. Vanaf dit moment verliep de terugverkrijging van geroofde effecten gemakkelijker, omdat nu niet bij elk proces over de eigendomsrechten de voormalige eigenaar zalf hoefde getuigen voor rechtbanken in de USA en omdat een groot aantal 'tegenwoordige eigenaren' afzagen van een proces tegen de Staat der Nederlanden in plaats van tegen een individuele Nederlanden. 'Tegenwoordige eigenaren' waren eerder bereid een schikking aan te gaan. Ook vergemakkelijkte deze uitspraak de teruggaven van door de USA genaaste effecten.
Duplicaten-actie
Voor de bij de aanmelding ingevolge het memorandum niet teruggevonden effecten werd een actie begonnen ter verkrijging van duplicaateffecten. De uitgevoerde instellingen eisen echter een grote bescherming tegen de risico's bij afgifte van duplicaten. Overeengekomen werd dat de duplicaateffecten een aantal jaren in een geblokkeerd depot zouden blijven berusten. In 1956 werd in Nederland een aparte rechtspersoon ingesteld voor de risicodekking voor de afgifte van duplicaten van effecten in het buitenland: de NV Beleggings- en Garantiemaatschappij voor Buitenlandse Effecten (Belga).
De overgang van het Bureau van de Financieel Attaché te New York naar Washington
In februari 1946 werd dr. H. Riemens als Financiële Raad benoemd bij de ambassade te Washington. Hij beëindigde zijn functie in september van datzelfde jaar.
Hij werd opgevolgd door dr. L.R.W. Soutendijk die tevens als Financieel Attaché de leiding had over het Bureau te New York. Rond 1958 kwam aan het grote aantal rechtsherstelzaken in de USA een einde. Het werd toen niet meer noodzakelijk geacht nog langer een apart bureau te New York te handhaven. De werkzaamheden konden evengoed vanuit Washington worden uitgevoerd en er werd besloten tot de opheffing van het bureau te New York. A.F.M. van der Ven werd overgeplaatst naar Washington en werd benoemd tot Financieel Attaché. De lopende rechtsherstelzaken werden verder vanuit Washington afgehandeld. Verder hielden de taken van de Financieel Attaché verband met de bevoegdheden van de minister van Financiën en het financiële beleid van Nederland en bevatten ondermeer:
Contact onderhouden met de Treasury en de Federal Reserve Board op het gebied van de binnenlandse monetaire politiek van de Verenigde Staten en met betrekking tot het buitenland betalingsverkeer, vooral wat betreft de positie van de dollar.
Contact onderhouden met de Treasury en met de Internal Revenu Service voor fiskale problemen, zowel wat betreft de verlenging en wijziging van het tussen Nederland en de Verenigde Staten gesloten belastingverdrag, als het behandelen van concrete belasting problemen voortvloeiende uit dit verdrag.